臺灣高雄地方法院民事判決　　　　　　110年度鳳簡字第424號
原　　　告　台新國際商業銀行股份有限公司

法定代理人　尚瑞強　
訴訟代理人　陳芳惠　
被　　　告　陳建隆　
　　　　　　陳建輝　
　　　　　　陳彩月　
　　　　　　陳素美　
上列當事人間請求撤銷遺產分割登記事件，本院於民國110 年12
月3 日言詞辯論終結，判決如下：
    主      文
一、原告之訴駁回。
二、訴訟費用由原告負擔。
    事實及理由
一、原告主張：被告甲○○向原告申辦信用卡消費，積欠原告新
    臺幣（下同）2 萬8,107 元及利息未清償，如本院109 年度
    司促字16269 號支付命令之附表本金序號2 所示。而訴外人
    即被繼承人陳登合於民國（下同）102 年1 月28日死亡後，
    留有如附表所示之遺產（下合稱系爭不動產），被告甲○○
    依法為繼承人，且未向法院聲請拋棄繼承，系爭不動產應由
    被繼承人陳登合之繼承人辦理繼承登記而為公同共有，惟被
    告並未辦理繼承登記，反將系爭不動產以分割繼承為原因，
    將系爭不動產之所有全歸屬於被告乙○○一人所有。而被告
    甲○○於移轉系爭不動產所有權後，名下業無其他財產可供
    清償債務，顯見被告間無償移轉所有權行為已損害原告之債
    權，爰依民法第244 條第1 項、第4 項提起本件訴訟，請求
    撤銷被告間之無償行為，並塗銷附表所示編號1 及編號2 之
    分割繼承登記等語。並聲明：㈠被告間就被繼承人陳登和所
    遺如附表所示不動產，於102 年3 月5 日所為遺產分割協議
    之債權行為，及就附表編號1 及編號2 所示土地於102 年3
    月6 日所為分割繼承登記之物權行為，均應予撤銷。㈡、被
    告乙○○應將附表編號1 及編號2 所示土地於102 年3 月6
    日以分割繼承為登記原因之所有權移轉登記予以塗銷。
二、被告則以：伊等在為遺產分割協議時，均有同意伊等父親陳
    登合之遺產由被告乙○○一人繼承。被告乙○○另補充陳述
    ：伊父親陳登合在世時，都是由伊一人獨力照顧，故伊父親
    過世後，其他兄弟姐妹以父親都是由伊一人獨力在照顧為由
    ，所以都同意遺產都讓予伊一人繼承，作為伊代替其他兄弟
    姐妹照顧父親之對價，現在被告甲○○之生活起居也是由我
    在照顧等語置辯。並聲明：原告之訴駁回。
三、本院得心證之理由
㈠、原告主張被告甲○○積欠原告債務2 萬8,107 元及利息未清
    償，而被繼承人陳登合於102 年1 月28日死亡，遺有附表所
    示遺產，其繼承人為被告4 人，被告甲○○並未拋棄繼承，
    而被告甲○○與其餘被告於102 年3 月5 日就附表所示遺產
    書立遺產分割協議書，協議將附表所示遺產全部由被告乙○
    ○單獨取得所有權，並將附表編號1 及編號2 之土地據以申
    請辦理繼承登記，於102 年3 月6 日登記完畢等情，有被告
    甲○○之信用卡申請書資料、臺灣高雄少年及家事法院109
    年12月7 日高少家宗家字第1090027190號函、附表編號1 及
    編號2 公務用謄本及異動索引、土地登記申請書、被告遺產
    分割協議書、繼承系統表、被告戶籍謄本、被繼承人陳登合
    遺產稅核定通書及免稅證明書、附表編號3 之110 年房屋課
    稅明細表等附卷可稽（本院卷第15至25頁、43至83頁、99至
    103 頁、113 至123 頁、149 至173 頁），此情洵堪認為真
    實。
㈡、按民法第244 條第1 、2 項所稱之無償或有償行為，係以債
    務人與第三人間之行為有無互為對價關係之給付為其區別標
    準。買賣係屬典型之有償行為，良以出賣人移轉財產權之義
    務與買受人支付價金之義務間具有對價關係( 最高法院101
    年度台上字第498 號著有裁判意旨可資參照) 。而繼承人自
    繼承開始時，除本法另有規定外，承受被繼承人財產上之一
    切權利、義務；繼承人有數人時，在分割遺產前，各繼承人
    對於遺產全部為公同共有（民法第1148條第1 項前段、第11
    51條參照）。是以，被告等人自被繼承人陳登合死亡時起公
    同共有系爭不動產，均源自繼承法律關係而來，衡諸社會生
    活常情，遺產之分配往往考量被繼承人生前意願、繼承人對
    被繼承人之貢獻（有無扶養之事實）、家族成員間感情、彼
    此間債權債務關係、被繼承人生前已分配予各繼承人之財產
    、承擔祭祀義務等諸多因素，始達成遺產分割協議，自無從
    僅由其中部分繼承人分得積極財產或無直接金錢給付之對價
    行為，即遽認係屬無償行為。
㈢、查被告乙○○抗辯被繼承人陳登合生前均由伊一人照顧扶養
    ，現被告甲○○亦由伊一人照顧其生活起居等語，而被告甲
    ○○、丙○○及丁○○均未有異議或反駁之詞；再者，父母
    由男丁負責照顧扶養亦合於目前社會多數常情，堪屬可採。
    足認被告等人之遺產分割協議乃考量上開諸多因素而為決定
    ，被告甲○○雖未分得遺產中之積極財產，但亦免除其扶養
    被繼承人陳登合責任，尚難認定係單純無償行為。此外，原
    告亦未能舉證被告所為系爭不動產分割協議係屬無償行為，
    其依民法第244 條第1 項規定訴請撤銷被告等人就系爭不動
    產之遺產分割協議，自有未合，而無可採。
四、綜上所述，原告依民法第 244 條第 1 項、第 4 項規定，
    訴請撤銷被告就附表所示遺產所為之遺產分割協議，暨附表
    編號1 及編號2 之割繼承登記行為，並請求被告乙○○塗銷
    附表編號1 及編號2 所為分割繼承登記，均無理由，應予駁
    回。
五、本件事證已臻明確，兩造其餘攻擊防禦方法及舉證，於判決
    結果無影響，不再一一論述，附此敘明。
六、訴訟費用裁判之依據：民事訴訟法第 78 條。
中    華    民    國   110    年    12    月    6     日
                  鳳山簡易庭  法    官  林育丞
以上正本係照原本作成。
如不服本判決，應於送達後20日內，向本院提出上訴狀並表明上
訴理由，如於本判決宣示後送達前提起上訴者，應於判決送達後
20日內補提上訴理由書（須附繕本）。
中    華    民    國   110    年    12    月    6     日
                              書  記  官  
 附表
┌──┬────┬───────────────────┬─────┬────┐
│編號│種類    │財產所在或名稱                        │面積（㎡）│權利範圍│
├──┼────┼───────────────────┼─────┼────┤
│ 01 │土地    │高雄市○○區○○段00地號              │97.78     │全部    │
├──┼────┼───────────────────┼─────┼────┤
│ 02 │土地    │高雄市○○區○○段00地號              │200.66    │24分之1 │
├──┼────┼───────────────────┼─────┼────┤
│ 03 │未辦保存│門牌號碼為高雄市○○區○○○路0 巷00號│          │全部    │
│    │登記建物│之建物                                │          │        │
├──┼────┼───────────────────┼─────┼────┤
│ 04 │未辦保存│門牌號碼為高雄市○○路000巷00號之建物 │          │全部    │
│    │登記建物│                                      │          │        │
└──┴────┴───────────────────┴─────┴────┘